【裁判字號】    98,易,30
【裁判日期】    980630
【裁判案由】    詐欺
【裁判全文】
臺灣臺北地方法院刑事判決                98年度易字第30號
公  訴  人  臺灣臺北地方法院檢察署檢察官
被      告  乙○○
選任辯護人  陳雪萍律師
            陳玫杏律師
上列被告因詐欺案件，經檢察官提起公訴（97年度偵字第21079
號），本院判決如下：
    主  文
乙○○無罪。
    理  由
一、本件公訴意旨略以：被告乙○○可預見提供金融帳戶予他人
    使用，有幫助詐欺集團成員或其共犯從事不法犯行之聯絡及
    作為人頭帳戶以供犯罪贓款出入所用，並使偵辦刑事案件之
    司法警察無從查知其真正身分之可能，竟仍基於縱有人以其
    金融帳戶實施詐欺犯罪，亦不違背其本意之未必故意，於民
    國96年5 月間某日，因見報紙刊登收購信用貸款廣告，主動
    去電詢問，被告於97年5 月16日，在南投縣草屯鄉附近，為
    貸得新臺幣（下同）2 萬元，乃將其名下之中華郵政股份有
    限公司（下稱郵局）南投市光明里郵局、帳號000-0000-000
    0000000 號活期存款帳戶之存摺、金融卡及密碼，交給姓名
    年籍不詳之成年男子；嗣有姓名年籍不詳之人於97年6 月16
    日晚間9 時許，以SKYPE 網路電話與丙○○攀談（丙○○在
    臺北市○○○路○ 段372 巷27弄86號地下1 樓之住處，連線
    上網），該不詳之人邀約丙○○進行援交，並於同日晚間10
    時許，以行動電話與丙○○聯繫，佯稱：援交需作身分徵信
    ，要求匯款云云，致丙○○陷於錯誤，於同日晚間10時7 分
    許，依該不詳之人指示，前往臺北市大安區○○○路○ 段10
    7 號，操作自動櫃員機轉帳29,982元至乙○○之上開郵局帳
    戶，旋遭不詳之人提領一空；嗣丙○○察覺有異，報警循線
    查悉上情；因認被告涉犯刑法第30條第1 項、第339 條第1
    項之幫助詐欺取財罪嫌。
二、按犯罪事實應依證據認定，無證據不得推定其犯罪事實，又
    不能證明被告犯罪者，應諭知無罪之判決，刑事訴訟法第15
    4 條、第301 條第1 項分別定有明文。又認定犯罪事實所憑
    之證據，雖不以直接證據為限，間接證據亦包括在內，然而
    無論直接證據或間接證據，其為訴訟上之證明，須於通常一
    般之人均不致有所懷疑，而得確信其為真實之程度者，始得
    據為有罪之認定，倘其證明尚未達到此一程度，而有合理之
    懷疑存在而無從使事實審法院得有罪之確信時，即應由法院
    為諭知被告無罪之判決，最高法院著有76年臺上字第4986號
    判例可資參照。
三、訊據被告乙○○堅決否認有何提供帳戶予不詳之人而幫助他
    人詐欺取財之犯行，辯稱：(一)伊循報紙刊登之貸款廣告聯繫
    ，於97年5 月16日貸得2 萬元，實拿1 萬2 千元後，當日晚
    間，對方來電要求伊提供帳戶，以便將來伊將利息匯入，伊
    遂於同日晚間，交付本案郵局帳戶之存摺、金融卡及密碼；
    嗣伊於97年5 月26日郵政劃撥利息2,010 元、2,000 元匯入
    該郵局帳戶，並於同年6 月5 日還清本金；(二)對方沒有將帳
    戶還伊，伊多次去電催促，故未立刻掛失；(三)一般提供人頭
    帳戶供詐騙集團使用者，泰半會取得相當之對價，但伊非但
    未取得對價，尚支付高利利息；(四)伊於案發時年僅21歲，自
    小在南投長大，工作經驗有限，因急於繳納機車保險費，一
    時思慮欠周而依報紙廣告向不詳之人貸款，約定本金2 萬元
    ，僅實拿1 萬2 千元，可見對方見伊善良可欺，故再要求伊
    提供帳戶；伊對於提供帳戶幫助詐欺一節，實無認識；(五)本
    案郵局帳戶自開戶以後，均由伊母親甲○○保管、使用，至
    97年1 、2 月間，始交由伊使用，伊對於帳戶之使用毫無經
    驗等語（見本院卷第13頁反面、第55頁反面、第106 頁反面
    、第11 1至113 頁）。而公訴意旨認為被告涉犯幫助詐欺取
    財罪嫌，無非以：被告之供述、被害人丙○○之指述、本案
    郵局帳戶之開戶資料、交易明細、丙○○提出之自動櫃員機
    交易明細，並以：(一)被告應可預見貸款方為地下錢莊，而地
    下錢莊可能屬於詐騙集團，可能將伊提供之帳戶再為不法之
    使用；(二)被告自其畢業後至交付帳戶之間，已有數年工作經
    驗，難謂無社會經驗或涉世未深；(三)被告自97年5 月16日將
    本案郵局帳戶交給不詳之人後，迄今未為掛失或任何處置，
    任由犯罪集團持續使用，致更多人遭受財產損害，被告難辭
    其咎（見本院卷第106 頁），為其論據。
四、查丙○○於97年6 月16日晚間9 時許，在臺北市○○○路○
    段372 巷27弄86號地下1 樓之住處，連線以SKYPE 網路電話
    與不詳之人聊天時，該不詳之人邀約丙○○進行援交，丙○
    ○遂於同日晚間10時許，以行動電話與該人聯繫，但該人佯
    稱：援交需作身分徵信，要求匯款云云，致丙○○陷於錯誤
    ，便於同日晚間10時7 分許，依該人指示，前往臺北市○○
    ○路○ 段107 號，操作自動櫃員機轉帳29,982元至被告上開
    郵局帳戶，旋遭不詳之人提領一空等事實，為被告所不爭執
    ，並據丙○○於警詢時指述明確（見97年度偵字第21079 號
    卷第5 至6 頁），且有中華郵政股份有限公司南投市光明里
    郵局帳號000-0000-000000000號之開戶資料、交易明細及丙
    ○○提出之臺北富邦商業銀行自動櫃員機交易明細單附卷可
    稽（見97年度偵字第21079 號卷第34至36頁、第48頁），堪
    以認定為事實。被告既以上開情詞置辯，則本案爭點在於：
    被告因貸款而提供帳戶予不詳之人，是否可預見對於他人之
    詐欺取財犯罪，提供助力。茲分述如下：
  (一)審諸被告辯稱：於97年5 月16日見詮通快訊廣告「保證最低
    利」、「短期週轉」、「1 至3 萬」、「滿意再借」、「00
    00-000000 梁太太」，因而於同日上午10時許，以其所有行
    動電話門號0000000000號撥打0000000000號，詢問貸款細節
    ；不詳之人與伊約於同日中午12時許，交付貸款，伊當場簽
    立本票3 張、票面金額合計6 萬元交予對方；又於同日晚間
    7 時許，對方來電要求伊提供帳戶存摺、金融卡及密碼，以
    便伊將來利息匯入之用，伊乃於同日晚間7 時18分許，將本
    案郵局帳戶交給對方；嗣伊於同年5 月26日劃撥利息2,010
    元、2,000 元入該郵局帳戶，並於同年6 月5 日還清本金2
    萬元，對方即將本票3 張交還等節，有被告提出之詮通快訊
    廣告、行動電話門號0000000000號通聯紀錄、被告簽發之發
    票日97年5 月16日、金額各2 萬元之本票3 張、郵政劃撥單
    2 張為證（見本院卷第20頁、第21至27頁、第28頁、第29頁
    ；廣告、本票、劃撥單原本均置於外放證物袋），堪以佐證
    被告所辯貸款一事，尚非全然無據。
  (二)細究被告於97年5 月16日首次與行動電話門號0000000000號
    聯繫後，本案被告名義之郵局帳戶即於97年5 月21日、23日
    、26日、27日、28日、30日、6 月3 日、15日、16日，陸續
    出現數筆匯入、提領交易，顯然該帳戶自97年5 月21日起，
    即遭詐騙集團使用。但被告尚於97年5 月26日劃撥2,010 元
    、2,000 元入該郵局帳戶，且於97年5 月23日、26日、6 月
    4 日、5 日、6 日、10日均有與行動電話門號0000000000號
    通聯之紀錄。倘若被告將帳戶賣斷予詐騙集團，實無須與對
    方保持聯繫，更無匯款4,010 元入該帳戶任由詐騙集團成員
    領取之理由。再者，本案被告郵局帳戶自95年2 月16日開戶
    以來，僅有提、存各1 筆交易，幾無使用之實，直至被告於
    97年5 月16日交付帳戶前夕，仍無就帳戶之提、存功能進行
    測試或變更密碼之紀錄，此有南投郵局98年2 月16日函所附
    客戶歷史交易清單足按（見本院卷第47至48頁），益與一般
    詐騙集團收購人頭帳戶之習慣不同。被告辯稱：該帳戶係供
    伊匯入利息之用一節，應屬合理可信。
  (三)按幫助犯，係指對於正犯與以精神或物質上之助力，便於其
    犯罪之實行者而言，故必須認識正犯所犯之罪，始有幫助可
    言，如無此認識或其所認識，與正犯實施之犯罪有齟齬，則
    欠缺幫助犯意，無從成立該罪之幫助犯（最高法院76年度臺
    上字第7695號判決要旨參照）。蓋邇來確有不法份子以貸款
    、徵才為餌，在報紙上刊登廣告，藉機向欲辦理貸款或求職
    之人騙取金融帳戶存摺、金融卡及密碼，此有本院97年度易
    字第3607號、98年度易字第563 號、98年度易字第665 號刑
    事判決可參，為本院職務上已知之事實。而本案被告從無犯
    罪紀錄，素行良好，此有臺灣高等法院被告前案紀錄表附卷
    可參（見本院卷第120 頁）。因此，實不得僅憑被告將帳戶
    交給他人，即當然推論必屬幫助詐欺，仍應審酌被告交付帳
    戶之理由，是否足可推認其主觀上具有幫助詐欺之故意。承
    前所述，本案被告於交付本案郵局帳戶存摺、金融卡及密碼
    予貸方之際，主觀上應係認為本於借貸關係，伊提供帳戶以
    便匯入利息之用，則被告於該時點，是否可預見此交付帳戶
    之行為將有幫助他人詐欺取財之可能，顯有合理可疑。
  (四)至於，被告自稱於97年6 月5 日已還清本金，但對方未將帳
    戶交還，被告亦未向郵局申請掛失帳戶一事，固為被告所是
    認，且有南投郵局98年2 月16日函附卷可考（見本院卷第47
    頁）。惟此僅係被告於清償貸款後，未善盡管理該帳戶之責
    ，縱有未及早掛失之過失，仍不足以推認被告於交付帳戶之
    初，即可預見該帳戶有可能遭詐騙集團使用。申言之，被告
    事後未立即將本案帳戶掛失凍結，充其量或可認為被告另成
    立民事之過失侵權行為，但與被告當初交付帳戶行為是否該
    當幫助詐欺取財之刑事犯罪，實無關聯。
  (五)另外，被告辯稱：本案帳戶由伊母親甲○○保管使用，伊對
    於帳戶之使用並無經驗，伊當時急於繳交機車保險費云云。
    被告此等辯解縱不成立，但承前所述，本案既無積極證據足
    以證明被告於交付帳戶時即具備幫助他人詐欺取財未必故意
    ，自不能據為被告有罪之認定（最高法院30年上字第18 31
    號判例參照），本院認為尚無審酌被告其餘辯解之必要，併
    此敘明。
五、綜上，被告誤信為匯入貸款利息之用，而交付本案郵局帳戶
    存摺、金融卡及密碼予貸方，實難認為被告於交付帳戶之際
    ，主觀上已預見可能幫助他人從事詐欺取財犯罪。則被告於
    貸款當日提供本案郵局帳戶予貸方之行為，自難逕以刑法第
    30條第1 項、第339 條第1 項之幫助詐欺取財罪嫌相繩。此
    外，復查無其他積極證據足資認定被告有何幫助他人詐欺取
    財之犯行，揆諸前揭刑事訴訟法規定及最高法院判例意旨，
    自不能證明被告犯罪，應為無罪判決之諭知。
據上論斷，應依刑事訴訟法第301 條第1 項，判決如主文。
本案經檢察官簡逸薇到庭執行職務。
中    華    民    國    98    年    6     月    30    日
                  刑事第六庭審判長  法  官  張永宏
                                    法  官  林孟皇
                                    法  官  林晏如
上正本與原本無異。
如不服本判決，應於判決送達後10日內向本院提出上訴狀（應抄
附繕本）。告訴人或被害人如對於本判決不服者，應具備理由請
求檢察官上訴，其上訴期間之計算係以檢察官收受判決正本之日
期為準。
                                    書記官  楊盈茹
中    華    民    國    98    年    6     月    30    日


司法院資訊處製作；財團法人民間司法改革基金會備份。
